最高法院刑事判決　　　　　　　　　　　　　　　八十七年度台上字第三七一四號
　　上　訴　人　甲○○
　　選任辯護人　蕭介生律師
右上訴人因妨害投票案件，不服台灣高等法院中華民國八十七年四月十日第二審更審
判決（八十六年度上更(二)字第九八四號，起訴案號：台灣板橋地方法院檢察署八十三
年度偵字第三三五五、五九八四號），提起上訴，本院判決如左：
    主  文
原判決撤銷，發回台灣高等法院。
    理  由
本件原判決認定上訴人甲○○因與台北縣第十三屆縣議員候選人蘇貴碧共同投資砂石
，承包工程，為報答蘇貴碧之人情，竟基於概括之犯意，先於八十三年一月二十三日
，在台北縣永和市○○路一○三巷七號黃呂瑞雲（已判刑確定）住處，由黃呂瑞雲提
供其認識之親友，含黃呂瑞雲本人合計二十九名之名冊一份予上訴人，上訴人則交付
黃呂瑞雲賄款現金新臺幣（下同）一萬七千四百元（每人六百元），而約定黃呂瑞雲
等人於台北縣第十三屆縣議員選舉時，將選票投予蘇貴碧之一定行使。上訴人復與陳
碧雲、楊月琴（均已判刑確定）共同基於上開概括之犯意，於八十三年一月二十五日
晚上八時許，在台北縣永和市○○路○段二○五號林建亨所開設之福淞錄影帶店，連
續向不詳姓名年籍之選民約四至五人交付賄款，按各該選民家中有投票權之人數，而
交付一千元至二千元不等之現金（每人五百元），而約定其等於台北縣第十三屆縣議
員選舉時，將選票投予蘇貴碧之一定行使。陳碧雲、楊月琴則當場在旁核對選民名冊
、人數、金額及分發蘇貴碧之競選宣傳資料。嗣於八十三年一月二十五日晚上八時許
，經檢察官據檢舉，率調查局人員於上址當場查獲等情。因而撤銷第一審關於上訴人
之科刑判決，改判論處上訴人共同連續對於有投票權之人，交付賄賂，而約其投票權
為一定之行使（累犯）罪刑，固非無見。
惟查：(一)按刑事訴訟法第九十五條規定訊問被告應先告知下列事項：一犯罪嫌疑及所
犯所有罪名。罪名經告知後，認為應變更者，應再告知。二得保持緘默，無須違背自
己之意思而為陳述。三得選任辯護人。四得請求調查有利之證據。此項告知義務旨在
使被告得適切行使防禦權，以達刑事訴訟為發見真實，並顧及程序之公正目的。原審
於訊問上訴人時，並未踐行上開程序，難認無瑕，且於判決之結果非無影響，自屬於
法有違。(二)按投票行賄罪之成立，依刑法第一百四十四條之規定，須對於有投票權之
人，行求期約或交付賄賂或其他不正利益，而約其不行使投票權或為一定之行使者，
始足當之。故該罪之客體，限於有投票權之人，苟行為人非對於有投票權之人為之，
即不具備該罪之構成要件。原判決認定上訴人對黃呂瑞雲本人及其親友合計二十九名
共交付黃呂瑞雲賄款一萬七千四百元（每人六百元），而約定黃呂瑞雲等人於台北縣
第十三屆縣議員選舉時，將選票投予蘇貴碧之一定行使等情。原審依黃呂瑞雲之名冊
調查結果，其中許文良、何春華、許連輝均設籍並居住台北市，（見原審更(一)卷第一
二二－一二三頁）。如果屬實，該三人對於台北縣第十三屆縣議員即難謂為有投票權
之人，原判決竟認對該許文良等三人交付賄賂，約其為投票權之一定行使，亦成立刑
法第一百四十四條之投票行賄罪，依前開說明，難謂無適用法則不當之違誤。究竟該
二十八人有無投票權？與事實之認定至有關係，仍有詳予調查審認之必要。且原判決
既認定上訴人共交付黃呂瑞雲賄款一萬七千四百元，但於理由內，卻記載「黃呂瑞雲
收受賄款一萬一千四百元」（見原判決第三頁背面倒數第四行）等語，亦有理由矛盾
之違誤。(三)原判決對於扣案之里鄰名冊四十七頁、蘇貴碧競選宣傳單一疊、現金六萬
八千七百七十五元等證物，依法宣告沒收，但並未引用所適用之法律，亦有疏失。上
訴意旨，執以指摘原判決不當，非無理由，應認原判決仍有發回更審之原因。
據上論結，應依刑事訴訟法第三百九十七條、第四百零一條，判決如主文。
中      華      民      國    八十七    年     十一     月      五      日
                              最高法院刑事第九庭
                                  審判長法官  吳  雄  銘
                                        法官  石  木  欽
                                        法官  王  憲  義
                                        法官  王  德  雲
                                        法官  洪  清  江
      右正本證明與原本無異
                                              書  記  官
中      華      民      國    八十七    年     十一     月      九      日
